【裁判字號】    99,訴,2104
【裁判日期】    990930
【裁判案由】    履行債務等
【裁判全文】
臺灣臺北地方法院民事判決              99年度訴字第2104號
原      告  丙○○
訴訟代理人  乙○○
            丁○○
            王泓鑫律師
被      告  林淑
訴訟代理人  徐國勇律師
            黃育勳律師
複代理人    甲○○
            陳敏男律師
上列當事人間履行債務等事件，本院於民國99年9月17日言詞辯
論終結，判決如下：
    主  文
被告應將座落台北市○○區○○段四小段第三一六、三一六之一
地號土地應有部分均為肆分之壹及其上建物建號第一五五二號即
門牌號碼台北市○○區○○路二段一四０巷六弄四號三樓移轉登
記予原告所有。
假執行之聲請駁回。
訴訟費用由被告負擔。
    事實及理由
一、原告主張：
  (一)被告為被繼承人楊水金之法定繼承人（被告林淑卿為楊水金
    之配偶）。被繼承人楊水金業於民國（下同）98年4月11 日
    去世，被告並未於法定期間內拋棄繼承，依法應繼承楊水金
    之全部債權、債務，對於被繼承人之債務，負有連帶責任。
  (二)座落台北市○○區○○段四小段第316、316-1地號土地應有
    部分均為4分之1及其上建物建號1552號即門牌號台北市○○
    區○○路2段140巷6弄4號3樓(下稱系爭房地)乃訴外人楊水
    明於69年12月12日購買，並於70年1月14日辦妥移轉登記，
    訴外人楊水明於70年6月15日即過世，楊水金於70年7月20日
    與其餘兄弟姊妹約定，由楊水金暫時接受指定為兄長楊水明
    遺產之登記所有權人，並於70年8月8日以「繼承」之原因辦
    妥登記，當時約定屆時楊水金有兒子過繼兄長楊水明之香火
    時，再過戶給該過繼人。此觀當時簽具之具結書載「立具結
    書人楊水金雖經指定為先兄楊水明所遺留坐落於台北市○○
    路140巷6弄4號3樓全部不動產之合法繼承人，並已向主管地
    政機關辦妥繼承登記在案，但僅是暫時代為保管，待日後其
    子嗣過繼先兄繼承香火時，先兄所遺留上述不動產悉歸過繼
    人所有，屆時楊水金兩方應會同向主管地政機關辦理名義移
    轉登記。其間倘有所變更時須經母親及兄弟姊妹商議全部無
    異議方可處置。楊水金兩方之配偶無權參與過問，恐口說無
    憑，特立此具結書壹式貳份，兩方各執乙份為憑。」(下稱
    系爭具結書) 即明。嗣因楊水金婚後並未生兒子（僅有楊雅
    筑1個女兒），經兄弟姊妹討論後，決定由另一兄長戊○○○○孩，即原告丙○○過繼承接香火。因此兄弟姊妹全數決
    定將系爭房地過戶給原告丙○○，原告丙○○亦允為接受，
    楊水金並於91年5月20日簽具承諾書，也承諾辦理過戶給丙○○，此觀該承諾書載「立書人名下之台北市○○路○段140
    巷6弄4號3樓房屋及土地，系兄長楊水明之財產，兄長楊水
    明於民國70年過世經全體兄弟姊妹協商，登記在楊水金名下
    ，暫由楊水金保管，今經全體兄弟姊妹同意，將該不動產過
    戶給丙○○，立書人同意配合辦理過戶西園路2段140巷6弄4
    號3樓之登記產權移丙○○。」(下稱系爭承諾書) 即明。原
    告亦同意將系爭房地移轉登記於其名下。
  (三)嗣楊水金經多次催告協同辦理移轉登記，均拒不配合辦理，
    至98年4月11日楊水金病逝，其繼承人即被告林淑卿於99年2
    月23日將系爭房地辦理繼承登記，爰依系爭具結書、承諾書
    約定及民法繼承關係，請求被告將系爭地移轉登記為原告所
    有。
  (四)聲明：被告應將系爭房地移轉登記予原告所有。願供擔保，
    請准宣告假執行。
二、被告則以：
    否認系爭具結書及承諾書之真正。系爭承諾書簽訂日期為91
    年5月20日，且僅楊水金1人簽名，原告係於97年間始為請求
    行為，應視為新要約，被告不同意此要約，贈與契約無由成
    立。縱認贈與契約成立，被告亦得依民法第408條第1項約定
    ，撤銷該贈與契約，原告之訴並無理由等語，資為置辯。並
    聲明：原告之訴及假執行之聲請均駁回。若受不利判決，願
    供擔保免為假執行。
三、兩造不爭執事項：
    被告為被繼承人楊水金之配偶，楊水金於98年4月11日去世
    ，被告未拋棄繼承，被告於99年2月23日將系爭房地辦理繼
    承登記完畢。
四、兩造之爭執及其論述：
    原告主張被繼承人楊水金生前簽立系爭具結書、承諾書，同
    意將系爭房地移轉登記為原告所有，爰請求楊水金之繼承人
    即被告將系爭房地移轉登記為原告名義。被告則否認之，並
    以前揭情詞置辯。則本件兩造爭執點在於：(一)系爭具結書、
    承諾書是否真正？(二)原告請求被告移轉登記系爭房地為原告
    所有，是否有理由？
  (一)系爭具結書、承諾書是否真正？
  1.查系爭結書、承諾書係經被繼承人楊水金親簽乙節，業據證
    人丁○○結證稱「（問：（提示證物一）是否有看過此份文
    件？）有，上面我有簽名，此份文件是我二哥去世時我媽媽
    叫我們楊水金、我、戊○○○○○○回家，當著我媽媽的面
    簽的，我媽媽活到96歲，同時我還簽了一份放棄書，同意拋
    棄繼承，因為這財產是將來要給繼承楊水明香火的人。（問
    ：楊水明過世時這兩棟房子是他本人的財產還是父親的？）
    西園路是他自己買的，是我經手買的。當時楊水金和乙○○
    都還未結婚，所以過戶在他們名下，比較單純，具結書還有
    寫將來配偶不能過問。具結書是我媽媽拜託當時幫我們過戶
    的代書草擬，我媽媽叫我根據代書的草稿寫出來的，當時楊
    水金有同意簽名蓋章。」「（問：（提示證物二承諾書）是
    否有看過此文件？）有，當時希望楊水金結婚後生出兒子來
    繼承楊水明的香火，等了十幾年未能如願，後來楊水金結婚
    時36歲，我們就跟他講房子應該還給繼承楊水明香火的人，
    當時我大哥的兒子丙○○願意繼承楊水明香火，因為這段時
    間被告林淑卿吵著要他所有財產，包括婚前，所以兄弟姊妹
    商量丙○○來繼承香火，楊水金寫了承諾書之後交給乙○○
    ，因為當時我結婚了。我們有跟丙○○講這件事，丙○○也
    同意繼承楊水明的香火，他也同意楊水明名下房子要過戶給
    他。」(本院卷38頁反面)，證人乙○○結證稱「（問：（提
    示證物一）是否有看過？）有。（問：為何有此具結書？）
    楊水明是我哥哥，他沒有結婚，沒有後代，以後誰繼承楊水
    明的香火財產就要給他，就是西園路二段這邊，當時是登記
    在楊水金名下，但不是屬於楊水金所有，本來房子是楊水明
    生前所有的，楊水明死亡時母親楊郭招拋棄繼承，姊妹丁○○、乙○○都拋棄繼承，暫時登記在楊水金名下，因為當時
    楊水金沒有結婚，沒有要送給楊水金，是暫時保管，是日後
    如果有親屬要繼承楊水明的香火，房子歸繼承香火人所有。
    見證人戊○○○○○○的父親，戊○○○○入戶口，但其實
    是我們的親大哥，具結書上是楊水金自己簽名蓋章。」「（
    問：（提示證物二承諾書）是否有看過？）有，是楊水金本
    人寫的。具結書是楊水金尚未結婚時寫的，承諾書是結婚後
    91年寫的，因為當時楊水金沒有兒子只有女兒，他太太要他
    所有財產，因為這間不是他的，楊水金寫了承諾書之後交給
    我。丙○○91年時同意繼承楊水明的香火，寫了承諾書之後
    楊水金就不出來辦過戶。這房子不是父親的遺產，是楊水明
    自己的財產，楊水明過世時有兩棟房子，一棟永福街49巷4
    號2樓是過在我名下，後來我另外有出資幫丙○○買了一棟
    房子。」等語(本院卷39頁正反面)，證人戊○○○○證稱「
     (問：（提示原證1具結書）是否有看過？)看過，我弟弟妹
    妹有讀給我聽過，說小弟楊水明死亡，沒有娶太太，他過世
    沒有人可以繼承香火，所以他的財產暫時給我小弟小妹，他
    們有人生男孩，可以繼承香火，我弟弟娶妻沒有生男孩，我
    們開會，要我兒子繼承香火，財產要給他，我有在上面簽名
    ，是我本人簽名。(問：（提示原證2承諾書）是否看過？)
    有看過，這是我弟弟寫的，楊水金寫的，內容是他沒有男孩
    接我二弟的香火，是要我兒子接二弟的香火，要把房子過給
    我兒子。」等詞(本院卷98頁正反面) ，按證人丁○○、乙○○、戊○○○○為被繼承人楊水金之親姐、兄長，彼此間
    關係密切，渠等所述證言核與系爭具結書、承諾書記載內容
    相符，且彼此間所述楊水金簽立系爭具結書、承諾書之緣由
    亦互核一致，足認系爭具結書、承諾書確由楊水金本人親簽
    無訛。
  2.系爭房地原屬楊水明所有，楊水明死亡時遺有系爭房地及門
    牌號碼台北市○○街49巷4號2樓房地，楊水明並無配偶子女
    ，第1順位繼承人為其母楊郭招，2順位繼承人為戊○○○○
    水金、丁○○、乙○○，有戶籍謄本、土地建築改良物登記
    簿可稽。楊水明死亡後，系爭房地及台北市○○街49巷4號2
    樓房地分別登記楊水金、丁○○名下，其餘繼承人則拋棄繼
    承，嗣楊秀玊就名下登記台北市○○街49巷4號2樓房地，於
    87年間以出資購買台北縣永和市○○街11號3樓並登記告所
    有方式，間接履行返還台北市○○街49巷4號2樓房地予原告
    之義務，亦為原告、乙○○所不爭執，並有屋訂購單、建物
    登記謄本可佐，綜上諸情以觀，足認楊水明死亡時，楊水明
    遺族確有將系爭房地暫以楊水金名義登記，待日後有願繼祠
    楊水明香火之親族時，楊水金即須將系爭房地辦理移轉登記
    之約定存在。系爭具結書、承諾書既經楊水金簽字同意，其
    內容亦符合國人為使已故者親族得永世享有後人繼祠血脈之
    習俗，堪認系爭具結書、承諾書之記載內容為真正。被告抗
    辯系爭具結書、承諾書違反常情云云，核不足採。
  (二)原告請求被告移轉登記系爭房地為原告所有，是否有理由？
    按贈與係指因當事人一方以自己之財產為無償給與於他方之
    意思表示，經他方允受而生效力之契約，民法第406條規定
    甚明，是以必須當事人一方有以財產為無償給與他方之要約
    ，經他方承諾者，始足當之，即當事人雙方就贈與契約內容
    意思表示合致者，贈與契約始克成立。依系爭承諾書記載，
    被繼承人楊水金生前承諾將系爭房地無償辦理移轉登記為原
    告所有，原告知悉後亦表示同意等情，已據證人丁○○、乙○○、戊○○○○屬實，雙方就贈與契約必要之點互相意思
    表示一致，贈與契約即屬成立，被繼承人楊水金即負有將系
    爭房地移轉登記為原告所有之債務。被繼承人楊水金死亡後
    ，由被告繼承，被告自負有將系爭房地移轉登記為原告所有
    義務。復按民法第408條第2項關於贈與人「為履行道德上義
    務而為贈與，不得撤銷」之規定，立法意旨在於確定法律關
    係，以期遵守道德之規則。是贈與人係「為履行道德上之義
    務」，自不容許任意撤銷而害其道德之規則，換言之，「道
    德規則」之維持，實為本條法律適用之圭臬。查依系爭爭具
    結書之記載，系爭房地係暫以楊水金名義登記，待日後有欲
    繼承楊水明香火之親族時，楊水金應將系爭房地移轉登記為
    過繼楊水明香火者所有，嗣楊水金亦書立系爭承諾書，同意
    將系爭房地移轉登記為過繼楊水明香火之原告名義，顯然楊
    水金係為履行親族間約定，實現延續楊水明一脈香火之目的
    ，始同意將系爭房地無償贈與原告，楊水金之贈與行為應係
    為履行倫理道德上義務，依上開說明，贈與人自不得主張撤
    銷。被告抗辯得依民法第408條第1項約定，撤銷該贈與契約
    云云，為無足取。
  (三)綜上所述，原告本於系爭承諾書法律關係及繼承之法則，請
    求被告將系爭房地所有權移轉登記予原告所有，為有理由，
    應予准許。
五、按命為移轉登記之判決，其內容係命債務人為一定之意思表
    示，依強制執行法第130條之規定，自判決確定時，即視為
    已為該意思表示。此際，地政機關即應本於判決為移轉登記
    ，此項登記，係國家機關本於判決為強制執行以外之行為，
    依其性質，須待判決確定後始能為之，於判決確定前，殊無
    強制執行以外之執行可言，自無宣告假執行之餘地，是原告
    聲請本院對移轉登記之勝訴判決為假執行，與法不符，不應
    准許，自應駁回。
六、因本案事證已臻明確，兩造其餘主張陳述及所提之證據，經
    審酌後，認與判決結果無影響，爰不一一論駁，附此敘明。
七、結論：本件原告之訴為有理由，並依民事訴訟法第78條判決
    如主文
中    華    民    國    99    年    9     月    30    日
                  民事第一庭    法  官  熊志強
以上正本係照原本作成
如對本判決上訴，須於判決送達後20日內向本院提出上訴狀。如
委任律師提起上訴者，應一併繳納上訴審裁判費。
中    華    民    國    99    年    9     月    30    日
                                書記官  謝盈敏

司法院資訊處製作；財團法人民間司法改革基金會備份。
